【裁判字號】    99,上訴,994
【裁判日期】    990817
【裁判案由】    偽造文書
【裁判全文】
臺灣高等法院高雄分院刑事判決         99年度上訴字第994號
上  訴  人
即  被  告    乙○○
上列上訴人因被告偽造文書案件，不服臺灣高雄地方法院99年度
訴字第329 號中華民國99年4 月30日第一審判決（起訴案號：臺
灣高雄地方法院檢察署98年度偵字第22796 號），提起上訴，本
院判決如下：
    主  文
上訴駁回。
    事  實
一、乙○○於民國（以下同）92年12月18日獨資設立勝立達實業
    有限公司（址設高雄市○○區○○路98巷4 號1 樓，資本總
    額新臺幣（下同）100 萬元，下稱勝立達公司），登記為該
    公司董事，綜理公司事務，並對外代表公司執行業務，為從
    事業務之人，嗣於95年間經甲○○同意對勝立達公司挹注50
    萬元資金，乙○○同意轉讓勝立達公司之50萬元股權予甲○
    ○，並於95年12月21日向高雄市政府經濟發展局申請登記由
    乙○○轉讓出資50萬元由甲○○承受，並於同年月25日登記
    甲○○為勝立達公司股東。嗣乙○○與甲○○間因上開資金
    之挹注發生爭執，乙○○竟未經甲○○之同意，基於偽造、
    行使偽造私文書、業務上登載不實、行使業務上登載不實文
    書、使公務員登載不實之犯意，於96年4 月12日委由不知情
    之長欣會計計帳業者李正授，以冒用甲○○名義方式，製作
    「勝立達實業有限公司股東同意書」，記載甲○○全部出資
    50萬元股權轉讓由乙○○承受，並利用不知情之某不詳姓名
    年籍成年人偽簽「甲○○」之署押1 枚於上開同意書上（起
    訴書記載由乙○○自行偽簽，應予更正），表示股東甲○○
    同意移轉其出資股權；乙○○為便於辦理公司變更登記，明
    知勝立達公司股東尚有甲○○，竟於同日（即96年4 月12日
    ）就其業務上應製作之勝立達公司章程，為「股東僅乙○○
    一人，出資額100 萬元」之不實記載，再委由不知情之李正
    授，於96年4 月13日持上開偽造之股東同意書及登載不實之
    公司章程，向高雄市政府經濟發展局申請辦理公司股東出資
    轉讓、修正章程變更登記而行使之，使該管承辦公務員於96
    年4 月16日將上開不實事項登載於其職務上所掌「勝立達公
    司變更登記表」之公文書，足以生損害於高雄市政府對公司
    管理登記之正確性及甲○○。嗣甲○○於98年5 月18日（起
    訴書誤載為98年5 月13日）向高雄市政府經濟發展局申請勝
    立達公司變更登記表，始悉上情。
二、案經甲○○訴由臺灣高雄地方法院檢察署檢察官偵查後起訴
    。
    理  由
壹、證據能力部分：
    按被告以外之人於審判外之陳述，雖不符刑事訴訟法第159
    條之1 至第159 條之4 之規定，而經當事人於審判程序同意
    作為證據，法院審酌該言詞陳述或書面陳述作成時之情況，
    認為適當者，亦得為證據，刑事訴訟法第159 條之5 第1 項
    定有明文。查本判決所引用據以認定事實之傳聞證據，檢察
    官及被告乙○○知該等證據資料為傳聞證據，惟於審理時均
    表示同意作為證據，審酌該等證據資料製作時之情況，尚查
    無違法不當及證明力明顯過低之瑕疵，認為以之作為證據應
    屬適當，揆諸前開法律規定與說明，爰依同法第159 條之5
    第1 項規定，認該等證據資料均有證據能力。
貳、實體部分：
一、訊之被告乙○○固坦承提供上開告訴人甲○○同意轉讓勝立
    達公司50萬元股權之96年4 月12日股東同意書及記載被告為
    唯一股東之公司章程，委由李正授向高雄市政府經濟發展局
    申請辦理公司股東出資轉讓、修正章程變更登記，並經該管
    公務員於96年4 月16日將上開事項登載於「勝立達公司變更
    登記表」，惟否認有何行使偽造私文書、行使業務登載不實
    文書或使公務員登載不實之犯行，辯稱：告訴人確實同意將
    勝立達公司50萬元股權轉讓與我，並由告訴人親自簽名於上
    開96年4 月12日之股東同意書，我並無行使偽造私文書或使
    公務員登載不實云云。惟查：
（一）被告乙○○於92年12月18日獨資設立勝立達公司（址設高
      雄市○○區○○路98巷4 號1 樓，資本總額100 萬元），
      登記為該公司董事，綜理公司事務，並對外代表公司執行
      業務，95年間告訴人同意對勝立達公司挹注50萬元資金，
      被告同意轉讓勝立達公司之50萬元股權予告訴人，並於95
      年12月21日向高雄市政府經濟發展局申請登記由被告轉讓
      出資50萬元由告訴人承受，並於同年月25日登記告訴人為
      勝立達公司股東，嗣被告乙○○於96年4 月12日委由長欣
      會計計帳業者李正授，製作「勝立達實業有限公司股東同
      意書」，記載告訴人全部出資50萬元轉由被告承受，經人
      簽具「甲○○」之署押1 枚於上開同意書上，表示告訴人
      同意移轉其出資股權；又被告乙○○為辦理公司變更登記
      ，於同日（即96年4 月12日）就勝立達公司章程，為「股
      東僅乙○○一人，出資額100 萬元」之記載，再委由李正
      授於96年4 月13日持上開96年4 月12日之股東同意書及公
      司章程，向高雄市政府經濟發展局申請辦理公司股東出資
      轉讓、修正章程變更登記而行使之，使該管承辦公務員於
      96年4 月16日將上開事項登載於其職務上所掌「勝立達公
      司變更登記表」之公文書等情，經證人即計帳業者李正授
      於偵查中、告訴人甲○○於偵查及原審審理中分別證述明
      確，且有高雄市政府98年6 月16日、99年1 月14日以高市
      府經二公字第09800561890 號、第00000000000 號分別函
      附勝立達公司登記案卷2 宗（偵一卷19至49頁、原審一卷
      39至81頁）在卷可稽，復為被告乙○○所不爭，此部分事
      實已堪認定。
（二）證人即告訴人葉華殷於偵查及原審審理中證述：我於95年
      7 月、8 月間答應被告對勝立達公司出資50萬元，並於95
      年12月20日之股東同意書上簽名蓋章，同意受登記為勝立
      達公司出資50萬元之股東，該公司係經營消防保養，我於
      95年7 月至98年間以股東身份擔任勝立達公司經理，負責
      招攬業務，任職期間被告以公司未賺錢為由，沒有支付我
      薪水，我沒有同意將我名下勝立達公司50萬元股權轉讓與
      被告，96年4 月12日股東同意書上之「甲○○」署押不是
      我的簽名，於96年4 月12日後至我於98年離職之期間，被
      告不曾告知我名下股權已遭轉讓等語（偵一卷55頁、原審
      一卷35頁、原審二卷30至32頁）。又告訴人親自署名「甲
      ○○」之筆跡，有被告所不爭之上開95年12月20日勝立達
      公司股東同意書（原審一卷57頁）、重劃契約書（偵一卷
      78頁）、申請換補領國民身分證申請書5 份（偵一卷89至
      91頁、93頁、96頁）、偵查中98年7 月7 日訊問時當庭所
      書寫10次姓名（偵一卷56頁）在卷可憑，核與系爭96年4
      月12日股東同意書上「甲○○」之署押，在筆順與運筆方
      向等運筆方法上，前者較流順而後者較收斂，在字體樣式
      上，前者較大而後者較小，且在文字外觀形態與組成、字
      劃長短與位置、字劃相互間之間隔、交叉與接合部分之位
      置，前者與後者間皆不相同，可見系爭96年4 月12日股東
      同意書上「甲○○」之署名，應非告訴人所親自簽名；參
      以告訴人有無實際支付對勝立達公司出資之50萬元一節，
      告訴人主張業於95年12月4 日及96年8 月9 日分二次以現
      金支付合計50萬元與被告，被告乙○○則辯稱告訴人未支
      付分毫，且自承：告訴人確實有要對勝立達公司投資50萬
      元，我確實於95年12月25日將50萬元股權過戶給告訴人，
      但告訴人沒有實際支付應出資之50萬元，一再拖延至96年
      4 月，我要求告訴人退股，將股權還給我，並要求告訴人
      與我簽具股東同意書（即系爭96年4 月12日股東同意書）
      ，但告訴人不簽，我未看見告訴人親自在96年4 月12日股
      東同意書上簽名等語（偵一卷53頁、原審二卷33頁），可
      知被告乙○○與告訴人就該筆50萬元出資之支付情形存有
      爭執，且當被告乙○○要求告訴人辦理股權轉讓時，告訴
      人為拒絕之表示，顯見在該項出資爭執未獲得釐清解決前
      ，告訴人應無同意轉讓50萬元股權與被告之可能，況被告
      乙○○自承未看見告訴人在系爭96年4 月12日股東同意書
      上親自簽名，益見該股東同意書上「甲○○」之署押，應
      非告訴人所親自簽名；又告訴人於98年5 月18日向高雄市
      政府申請抄錄勝立達公司變更登記表，經高雄市政府函覆
      變更登記表影本後，告訴人於98年6 月1 日向臺灣高雄地
      方法院檢察署提起本件告訴等情，有高雄市政府98年5 月
      19日以高市府經二公字第09800537510 號函及本件刑事告
      訴狀上臺灣高雄地方法院檢察署收文日期章在卷可稽（偵
      一卷1 頁、5 頁），可見告訴人於查知其50萬元權股之變
      更登記後，短期內即對被告提出本件告訴，而被告對告訴
      人擔任勝立達公司之仲介至98年間，未支領薪水一情，亦
      不爭執，可見於96年4 月16日告訴人之50萬元股權轉讓登
      記與被告後，告訴人仍於勝立達公司擔任仲介逾1 年，若
      被告於96年4 月16日後即時將本件50萬元股權變更登記之
      事告知告訴人，告訴人應不致以未支薪方式，繼續擔任勝
      立達公司之仲介至98年間，亦不致遲至98年6 月1 日始提
      起本件告訴，是告訴人證述被告乙○○未告知本件96年4
      月16日50萬元股權變更登記，應屬可信，若非被告未得告
      訴人同意，被告何有長期刻意對告訴人隱瞞系爭50萬元股
      權轉讓變更登記之理。基上各節，告訴人之上開證述應堪
      採信，被告辯稱告訴人同意轉讓勝立達公司50萬元股權，
      並由告訴人親自簽名於上開96年4 月12日之股東同意書云
      云，應屬卸責之詞，告訴人未同意轉讓50萬元股權與被告
      ，96年4 月12日股東同意書上之「甲○○」署押非其親簽
      ，應堪認定。
（三）證人李正授證稱：我為計帳士，受被告委託辦理勝立達公
      司之股權異動登記，我依被告指示之意思，製作股東同意
      書內容（即96年4 月12日股東同意書）送交勝立達公司完
      成簽章後，再由我送件申辦公司變更登記，至於該簽章由
      何人為之，我不清楚等語（偵二卷19頁）；又上開勝立達
      公司96年4 月12日股東同意書中「乙○○」之署押及記載
      「股東僅乙○○一人，出資額100 萬元」公司章程上之公
      司與代表人「乙○○」印文，為被告親自簽名、用印後，
      交由計帳業者李正授用以申辦公司變更登記一節，為被告
      所自承（院二卷39頁），核與證人李正授證述相符，且有
      上開勝立達公司登記案卷所附上開96年4 月12日股東同意
      書及勝立達公司章程可憑，應可認定。而告訴人並無同意
      轉讓勝立達公司50萬元股權與被告，亦無於96年4 月12日
      股東同意書上簽名，已詳如上述，可見指示李正授以冒用
      告訴人名義方式，製作上開記載告訴人出資50萬元股權轉
      由被告承受等不實內容之股東同意書者應為被告；在上開
      不實內容股東同意書及記載被告為勝立達公司唯一股東等
      不實內容之公司章程上，簽署「乙○○」及蓋用勝立達公
      司、代表人「乙○○」印章之人亦為被告；將上開不實之
      96年4 月12日股東同意書及公司章程交由李正授申辦公司
      變更登記者，仍為被告，若非上開文書為被告所偽造，被
      告何有明知未經告訴人同意，仍製作完成上開不實文書，
      並交付李正授以申辦登記而行使。參以被告乙○○自承曾
      以告訴人未支付出資金額為由，要求告訴人退股，將股權
      轉讓與自己，遭告訴人拒絕，足見被告乙○○與告訴人因
      有無支付出資款而發生爭執，欲將先前於95年12月25日由
      自己轉讓與告訴人之勝立達公司50萬元股權，移轉登記至
      自己名下，遂在未經告訴人同意轉讓之情形下，擅自偽造
      上開96年4 月12日股東同意書，且將被告為唯一股東、出
      資100 萬元之不實內容登載於96年4 月12日之公司章程，
      並交付李正授以申辦公司變更登記甚明。至於本件96年4
      月12日股東同意書上偽造之「甲○○」字跡，經原審連同
      被告於偵查中當庭書寫之「甲○○」字跡，送請法務部調
      查局進行鑑定，經該局函覆以：送鑑資料不足，歉難鑑定
      等語，有該局99年1 月29日調科貳字第09900051110 號函
      在卷可憑（原審一卷95頁），是尚難認定96年4 月12日股
      東同意書上偽造之「甲○○」字跡，為被告親自偽簽，惟
      本件與告訴人有出資爭執之人、上開偽造股東同意書中受
      讓告訴人50萬元股權之人、於該偽造股東同意書上「乙○
      ○」欄內簽名以完成該文書形式之人、配合該偽造之股東
      同意書內容而於96年4 月12日公司章程登載不實內容之人
      、委任並提供上開偽造文書與李正授以申辦公司變更登記
      之人，均為被告，顯見欲在96年4 月12日股東同意書上偽
      造告訴人署押之人，除被告外，應無他人，可知96年4 月
      12日股東同意書上偽造之「甲○○」署名，應為被告利用
      不知情之年籍不詳成年人所偽簽。被告乙○○辯稱：我將
      本件96 年4月12日股東同意書放在辦公桌上，之後我外出
      工作，回來後即見該股東同意書已經告訴人簽具「甲○○
      」云云，悖於事實，應非可採。
（四）被告乙○○明知告訴人未同意轉讓勝立達公司50萬元股權
      告，以冒用告訴人名義方式，製作96年4 月12日股東同意
      書，記載告訴人全部出資50萬元股權轉由被告承受，並利
      用不知情之不詳姓名年籍成年人偽簽「甲○○」之署押1
      枚，並經被告親自簽名其上，以完成該股東同意書之形式
      書面，又為便於辦理公司變更登記，明知勝立達公司股東
      尚有告訴人，竟於96年4 月12日之勝立達公司章程，為「
      股東僅乙○○一人，出資額100 萬元」之不實記載，並將
      上開偽造及登載不實之文書交由李正授用以申辦公司變更
      登記，所為自足以生損害於高雄市政府對公司管理登記之
      正確性及甲○○甚明。
    綜上所述，因告訴人已明確拒絕轉讓股權，可知被告乙○○
    與告訴人就該筆50萬元出資之支付情形存有爭執，且當被告
    乙○○要求告訴人辦理股權轉讓時，告訴人為拒絕之表示，
    顯見在該項出資爭執未獲得釐清解決前，告訴人應無同意轉
    讓50萬元股權與被告之可能，是應認該次轉讓50萬元之股權
    應是被告偽造所為，被告乙○○所辯係卸責之詞，不足採信
    ，其犯行已堪認定。
二、被告乙○○為勝立達公司董事，綜理公司事務，並對外代表
    公司執行業務，為從事業務之人，而辦理勝立達公司之變更
    登記及製作公司章程，為其業務範圍，本件96年4 月12日之
    勝立達公司章程為被告業務上應製作之文書。核被告乙○○
    偽簽他人署押，偽造股東同意書，並持以行使之行為，所為
    係犯刑法第210 條、第216 條之行使偽造私文書罪；其所為
    將不實之事項登載於業務上文書即96年4 月12日勝立達公司
    章程，並持以行使之行為，係犯刑法第215 條、第216 條之
    行使業務登載不實文書罪；再被告乙○○持上開二不實之文
    書向高雄市政府經濟發展局為公司變更登記，致該管公務員
    將該不實之事項登載於其職務上所掌之公文書，所為係犯刑
    法第214 條之使公務員登載不實罪。被告乙○○偽造甲○○
    署押行為係偽造私文書即股東同意書之階段行為，又偽造私
    文書即股東同意書之低度行為為行使私文書之高度行為所吸
    收；登載不實96年4 月12日勝立達公司章程業務文書之低度
    行為亦為行使業務登載不實文書之高度行為所吸收，均不另
    論罪。又被告乙○○利用不知情之不詳姓名年籍成年人偽簽
    「甲○○」之署名，另利用不知情之李正授，製作股東同意
    書內容並持上開不實之文書向高雄市政府經濟發展局辦理變
    更登記，均為間接正犯。被告乙○○前述所犯之行使偽造私
    文書罪、行使業務登載不實文書罪及使公務員登載不實罪之
    三罪，係基於單一之決意，為實行虛偽變更勝立達公司登記
    事項犯行之所為，核屬一行為侵害數法益而觸犯上開三罪名
    ，為想像競合犯，應依刑法第55條之規定，從一重之行使偽
    造私文書罪處斷。起訴書論罪法條雖未引用刑法第215 條，
    惟於起訴犯罪事實已記載被告乙○○將上開96年4 月12日勝
    立達公司章程送交李正授以申辦公司變更登記，此部分犯行
    應在起訴範圍，僅係法條漏引，本院應一併審理。
三、原審適用刑法第210 條、第214 條、第215 條、第216 條、
    第55條、第41條第1 項前段、第219 條，刑法施行法第1 條
    之1 ，中華民國九十六年罪犯減刑條例第2 條第1 項第3 款
    、第7 條規定，並審酌被告乙○○因與告訴人就股權出資發
    生糾紛，要求告訴人轉讓名下股權未果，竟以本件偽造文書
    犯行之不法方式達其目的，犯後否認犯行，其偽造轉讓之股
    權為50萬元，及其動機、目的、手段、犯罪所生之損害等一
    切情狀，量處有期徒刑6 月，並諭知如易科罰金以新台幣1
    千元折算1 日。又以被告乙○○犯上開偽造文書犯行之時間
    ，在96年4 月24日之前，依中華民國九十六年罪犯減刑條例
    規定，應減其宣告刑二分之一為有期徒刑3 月，並諭知如易
    科罰金以新台幣1 千元折算1 日。並說明勝立達公司96年4
    月12日股東同意書上偽造之「甲○○」署押1 枚，不論屬於
    犯人與否，依刑法第219 條規定沒收之理由。經核原判決認
    事用法並無不合，量刑亦屬適當，被告乙○○上訴否認犯罪
    ，為無理由，應予駁回。
據上論結，應依刑事訴訟法第368 條，判決如主文。
本案經檢察官林應華到庭執行職務。
中    華    民    國    99    年    8     月    17    日
                  刑事第八庭    審判長法  官  洪兆隆
                                      法  官  郭玫利
                                      法  官  張盛喜
以上正本證明與原本無異。
如不服本判決應於收受本判決後10日內向本院提出上訴書狀，其
未敘述上訴理由者，並得於提起上訴後10日內向本院補提理由書
狀（均須按他造當事人之人數附繕本）「切勿逕送上級法院」。
中    華    民    國    99    年    8     月    17    日
                                      書記官  黃一秋
附錄本案論罪科刑法條：
中華民國刑法第210條
偽造、變造私文書，足以生損害於公眾或他人者，處5 年以下有
期徒刑。
中華民國刑法第214條
明知為不實之事項，而使公務員登載於職務上所掌之公文書，足
以生損害於公眾或他人者，處3 年以下有期徒刑、拘役或5 百元
以下罰金。
中華民國刑法第215條
從事業務之人，明知為不實之事項，而登載於其業務上作成之文
書，足以生損害於公眾或他人者，處3 年以下有期徒刑、拘役或
5百 元以下罰金。
中華民國刑法第216條
行使第210 條至第215 條之文書者，依偽造、變造文書或登載不
實事項或使登載不實事項之規定處斷。

司法院資訊處製作；財團法人民間司法改革基金會備份。
